ACORDAO-COMPLETO-2535732

ACÓRDÃO 6063/2022 ATA 33/2022 - PRIMEIRA CÂMARA

VISTOS, relatados e discutidos estes autos de Admissão, os Ministros do Tribunal de Contas da União, reunidos em Sessão da 1ª Câmara, ante as razões expostas pelo Relator, e com fundamento nos arts. 1º, inciso V, e 39, inciso II, ambos da Lei 8.443, de 16 de julho de 1992, c/c o art. 259, inciso II, do Regimento Interno desta Corte de Contas, ACORDAM em:
9.1. considerar ilegal o ato constante da peça 3, relativo à admissão de Fabrício Rocha, negando-lhe o correspondente registro, nos termos do art. 260, § 1º, do Regimento Interno desta Corte de Contas;
9.2. esclarecer à entidade de origem que a presente admissão poderá ser mantida em razão de estar amparada por decisão judicial transitada em julgado;
9.3. dar ciência desta deliberação à Caixa Econômica Federal e ao Sr. Fabrício Rocha;
9.4. arquivar os autos.

Atos de Admissão da unidade emissora Caixa Econômica Federal

Primeira Câmara

Caixa Econômica Federal.

3. Interessado: Fabrício Rocha, CPF XXX.364.701-XX.

13.1. Ministros presentes: Walton Alencar Rodrigues (Presidente), Benjamin Zymler e Jorge Oliveira.
13.2. Ministro-Substituto convocado: Weder de Oliveira.
13.3. Ministro-Substituto presente: Augusto Sherman Cavalcanti (Relator).

AUGUSTO SHERMAN

Cuidam os presentes autos da admissão de Fabrício Rocha nos quadros da Caixa Econômica Federal, cujo ato foi encaminhado ao Tribunal por intermédio do sistema e-Pessoal, na sistemática definida na IN 78/2018, com parecer do órgão de Controle Interno pela legalidade. 
2.	A unidade técnica, ao analisar os fundamentos legais das admissões bem como as informações prestadas pelo órgão do controle interno, lavrou a instrução vista à peça 5, adiante parcialmente transcrita, com eventuais ajustes de forma:
" (...) 
EXAME TÉCNICO
Procedimentos aplicados
Os procedimentos para exame, apreciação e registro de atos de pessoal encontram-se estabelecidos na Instrução Normativa TCU 78/2018 e na Resolução TCU 206/2007. Essas normas dispõem que os atos de pessoal disponibilizados por meio do e-Pessoal devem ser submetidos previamente a críticas automatizadas, com base em parâmetros predefinidos.
As críticas das informações cadastradas na etapa de coleta do ato foram elaboradas e validadas levando-se em conta as peculiaridades de cada ato. Os itens verificados nessa etapa são inerentes a dados cadastrais, fundamentos legais, mapa de tempo, ficha financeira, assim como eventuais ocorrências de acumulação. Trata-se de verificações abrangentes, minuciosas e precisas e sem a necessidade de ação humana e, portanto, menos suscetível a falhas. As críticas aplicadas estão discriminadas no sistema, no Menu e-Pessoal, opção "Crítica", que podem ser acessadas mediante concessão de perfil específico a servidores do TCU responsáveis pela análise.
Além das críticas automatizadas, há verificação humana adicional no caso de haver alertas do sistema ou informações não formatadas, como esclarecimentos do gestor ou do controle interno.  
As críticas também consideram os registros do Sistema Integrado de Administração de Recursos Humanos (Siape) . O Siape disponibiliza informações atualizadas sobre as parcelas que integram os proventos, diferentemente, portanto, do e-Pessoal, que informa as parcelas no momento do registro do ato. 
Essa confrontação com o Siape fornece uma visão atual e verdadeira da situação, o que permite descaracterizar irregularidades e inconsistências que, embora constantes do e-Pessoal, já foram corrigidas.
As verificações detectadas no ato encontram-se discriminadas na aba de pendências do ato no sistema e-Pessoal, bem como no espelho do ato contemplado por esta instrução.
Exame das Constatações
Ato: 55556/2018 - Interessado (a) : FABRICIO ROCHA - CPF: XXX.364.701-XX
Parecer do Controle Interno: considerar o ato Legal.
Constatação e análise: 
1.1.1. A data informada no campo 'Data da convocação' é maior que a data informada no campo 'Data de validade do processo seletivo após prorrogação'.
Justificativa do Gestor de Pessoal: Não há. Verificação efetuada no âmbito do TCU.
Análise do Controle Interno:  Não há. Verificação efetuada no âmbito do TCU.
Análise da Equipe Técnica: Legal
A data de validade inicial do processo seletivo era 14/06/2013, mas foi prorrogada até 14/06/2014. O interessado obteve decisão judicial transitada em julgado em 03/04/2018 e foi convocado em 05/06/2018.
O tema da contratação realizada após o término da validade de processo seletivo foi apreciado em diversos julgados pelo TCU. Havia jurisprudência no sentido de considerar ilegais e negar registro aos atos de admissões ocorridos após a expiração do prazo improrrogável dos certames, consoante Acórdão 1106/2020-TCU-Plenário, cujo enunciado prescreve:
"A expiração do prazo de validade de concurso público constitui óbice intransponível ao registro pelo TCU de atos de admissão efetuados posteriormente a essa data, devendo, no entanto, ser assegurada a produção dos efeitos das admissões enquanto subsistir decisão judicial favorável aos interessados."
No entanto, em recentes julgados, como o Acórdão 1385/2022-TCU-Segunda Câmara e Acórdão 11551/2021-TCU-Primeira Câmara, nos casos em que a decisão judicial é de "escopo restrito", sem "caráter de generalidade", e já houve trânsito em julgado, o TCU decidiu que o ato de admissão pode ser considerado legal.
Assim, propõe-se considerar legal o ato de admissão de FABRICIO ROCHA, concedendo-lhe o correspondente registro.
O quadro resumo de ocorrências e, quando for o caso, o detalhamento da norma legal e da jurisprudência para a inconsistência acima elencada encontra-se no anexo II dessa instrução. 
Encaminhamento do ato: 
Considerar LEGAL e conceder registro do ato de Admissão de FABRICIO ROCHA do quadro de pessoal do órgão/entidade Caixa Econômica Federal, com base nos arts. 71, inciso III, da Constituição Federal, 1º, inciso V, e 39, inciso I, da Lei 8.443/1992 e 260, § 1º, do Regimento Interno. 
CONCLUSÃO
A abrangência e a profundidade das verificações levadas a efeito fundamentam convicção de que o ato 55556/2018 pode ser apreciado pela legalidade, em razão das irregularidades apontadas no item Exame das Constatações desta instrução, que representam afronta à legislação e à jurisprudência de referência
 (...) ."
3.	O Ministério Público, neste ato representado pelo Procurador Júlio Marcelo de Oliveira, mediante o sucinto Parecer espelhado à peça 7, manifestou-se de acordo com a unidade técnica instrutiva. 
	É o Relatório.

não há.

Procurador Júlio Marcelo de Oliveira.

PESSOAL. ATO DE ADMISSÃO. PRORROGAÇÃO DA VALIDADE DE CONCURSO PÚBLICO POR TEMPO INDETERMINADO ESTABELECIDA JUDICIALMENTE POR DECISÃO TRANSITADA EM JULGADO. ILEGALIDADE E NEGATIVA DE REGISTRO. SUBSISTÊNCIA DA ADMISSÃO. CIÊNCIA.

ATOS DE ADMISSÃO (ADS)

Versam os presentes autos acerca da admissão de Fabrício Rocha, realizada pela Caixa Econômica Federal.  
2.	A questão tratada nos autos se refere ao concurso público realizado pela Caixa Econômica Federal regido pelo Edital 001/2012-NM, destinado ao reenchimento do cadastro de reserva para o cargo de Técnico Bancário, cuja validade inicial, datada de 14/6/2013, foi prorrogada até 4/6/2014. O interessado obteve êxito na Ação Trabalhista 0000135-98.2016.5.10.0017 ajuizada perante a 17ª Vara do Trabalho do Distrito Federal em desfavor da Caixa Econômica Federal, aduzindo, para tanto, que sua nomeação estava sendo preterida em favor da contratação de empregados terceirizados dentro da validade do concurso, tendo sido convocado e contratado em 5/6/2018, após a validade do certame, por força da mencionada decisão judicial já passada em julgado.
3. 	      A unidade técnica instrutiva pugnou pela legalidade e registro do ato admissional, sob o argumento de que esta Corte de Constas em recentes julgados, a exemplo dos Acórdão 1385/2022-TCU-Segunda Câmara e 11.551/2021-1ª Câmara, decidiu que o ato de admissão pode ser considerado legal quando se tratar de hipóteses em que a decisão judicial é de escopo restrito, sem caráter de generalidade e já com trânsito em julgado, proposição a que anuiu o Ministério Público. 
4.	     Com as devidas vênias a posicionamentos divergentes no âmbito desta Casa de Contas, filio-me à corrente integrada pelos pronunciamentos da 1º Câmara constantes dos Acórdãos 15163/2021, 15164/2021, 15165/2021 e 15166/2021, Relator Ministro Vital do Rêgo, 18359/2021 e 18360/2021, Relator Ministro Walton Alencar Rodrigues, 2693/2022, 2822/2022, 2839/2022, 3034/2022, 3268/2022 e 3270/2022, Relator Ministro Benjamin Zymler, apenas para citar alguns exemplos, que defende que os atos em situação equiparada à do ora examinado, mesmo quando amparados por decisão judicial transitada em julgado, devem ser considerados ilegais, tendo em vista o princípio da independência das instâncias e a competência exclusiva deste Tribunal para se pronunciar acerca da legalidade de atos de admissão. Essa foi a posição manifestada no âmbito do TC Processo 024.983/2021-7 que culminou no Acórdão 3891/2022-TCU-Primeira Câmara de minha relatoria.
5.	     Entretanto, a despeito de considerar o ato ilegal e lhe negar o respectivo registro, essa deliberação não possui o condão de se sobrepor à decisão proferida pelo Poder Judiciário, razão por que não serão expedidas determinações à entidade de origem para a dissolução do vínculo contratual, permanecendo, assim, a admissão do interessado tal e nos termos em foi realizada. 
	Ex positis, com as venias de estilo por divergir da proposta alvitrada pela unidade técnica a que anuiu o representante do Ministério Público, manifesto-me por que o Tribunal aprove o acórdão que ora submeto a esse Colegiado.
TCU, Sala das Sessões, em 20 de setembro de 2022.
AUGUSTO SHERMAN CAVALCANTI 
Relator